【裁判字號】    98,簡上,930
【裁判日期】    981208
【裁判案由】    詐欺
【裁判全文】
臺灣桃園地方法院刑事判決             98年度簡上字第930號
上  訴  人
即  被  告  甲○○
上列上訴人即被告因詐欺案件，不服本院刑事庭98年度壢簡字第
2235號，民國98年8 月31日第一審刑事簡易判決（聲請簡易判決
處刑案號：98年度偵字第16099 號），提起上訴，本院合議庭依
通常程序而為第一審判決如下：
    主  文
原判決撤銷。
甲○○無罪。
    理  由
一、聲請簡易判決處刑意旨略以：被告甲○○知悉將金融帳戶資
    料任意提供不詳他人使用，依一般社會生活經驗，得預見該
    帳戶可能遭犯罪集團利用於隱匿詐欺所得之財物，竟仍不違
    其本意，基於幫助詐欺之不確定故意，於民國98年6月29日
    前某日，在某不詳地點，將其在上海商業儲蓄銀行中壢延平
    分行所申辦使用之00000000000000號帳戶之提款卡及提款卡
    密碼，交付某不詳真實姓名年籍之詐欺集團成員，供其持以
    詐騙他人匯款之用。旋於同年月29日下午5 時10分許，乙○
    ○在桃園縣蘆竹鄉住處接獲上開詐欺集團成員來電，佯稱其
    在MOMO購物臺購物後之付款流程出現錯誤，應以操作自動櫃
    員機之方式更正云云；乙○○一時不察而陷於錯誤，遂前往
    住處附近之郵局，依來電指示操作自動櫃員機，因而遭詐騙
    匯款新臺幣（下同）1 萬6,910 元至上開甲○○之帳戶內。
    嗣乙○○發覺有異，遂報警處理，經警循線查獲，因認被告
    甲○○涉有刑法第30條第1 項前段、第339 條第1 項之幫助
    詐欺取財罪嫌。
二、按被告未經審判證明有罪確定前，推定其為無罪；又犯罪事
    實應依證據認定之，無證據不得認定犯罪事實；又不能證明
    被告犯罪者，應諭知無罪之判決，刑事訴訟法第154 條第1
    項、第2 項及第301 條第1 項分別定有明文。又事實之認定
    ，應憑證據，如未能發現相當證據，或證據不足以證明，自
    不能以推測或擬制之方法，為裁判基礎（最高法院40年台上
    字第86號判例要旨參照）。另認定犯罪事實所憑之證據，雖
    不以直接證據為限，間接證據亦包括在內；然而無論直接或
    間接證據，其為訴訟上之證明，須於通常一般之人不致有所
    懷疑，而得確信其為真實之程度者，始得據為有罪之認定，
    倘其證明尚未達到此一程度，而有合理之懷疑存在時，即無
    從為有罪之認定，最高法院亦著有76年台上字第4986號判例
    可資參照。況刑事訴訟法第161 條第1 項亦規定，檢察官就
    被告犯罪事實，應負舉證責任，並指出證明之方法，是檢察
    官對於起訴之犯罪事實，應負提出證據及說服之實質舉證責
    任，倘其所提出之證據，不足為被告有罪之積極證明，或其
    指出證明之方法，無從說服法院以形成被告有罪之心證，基
    於無罪推定之原則，自應為被告無罪判決之諭知（最高法院
    92年台上字第128 號判例要旨參照）。
三、本件公訴人認被告甲○○涉有前揭幫助詐欺取財犯行，無非
    係以：1.被告甲○○於警詢及偵查中之供述；2.被害人乙○
    ○於警詢之證述；3.自動櫃員機交易明細表1 紙；4.被告所
    有上揭帳戶之存摺影本及交易明細等為其主要論據。惟訊據
    被告堅詞否認有何幫助詐欺取財犯行，辯稱：伊於98年6 月
    29日下午1 時多出門，同日下午5 時許回家時，發現伊所有
    之上海商業儲蓄銀行中壢延平簡易型分行帳戶之提款卡遺失
    ，伊就立即打電話到上海商業儲蓄銀行掛失金融卡，伊提款
    卡是連同套子一起遺失，因為伊有4 個帳戶，密碼常常忘記
    ，所以會將密碼寫在提款卡的套子上，伊掛失後有接到銀行
    的通知，被害人也是因為伊掛失的動作，所以可以將匯入的
    款項領回，伊並無幫助詐欺之行為等語。
四、經查：
(一)、證據能力部分：本案所引用之供述及非供述證據，經本院依
    法踐行調查證據程式，檢察官及被告均不爭執各該證據之證
    據能力，且亦查無依法應排除其證據能力之情形，是後述所
    引用證據之證據能力均無疑義。
(二)、上海商業儲蓄銀行中壢延平簡易型分行之00000000000000號
    帳戶係被告所申請開立，而不詳詐騙集團成員於98年6 月29
    日下午5 時40分許，撥打電話給被害人乙○○，佯稱其電視
    購物付款方式有誤，要求其依照指示至自動提款機前操作，
    使被害人乙○○陷於錯誤，而於同日下午6 時26分許在桃園
    縣蘆竹鄉○○○路與光明路口之郵局ATM 依照詐騙集團指示
    匯款16,910元至被告上揭帳戶內等情，業據證人即被害人乙
    ○○於警詢時證述甚詳（見偵查卷第7 頁），並有被告上揭
    帳戶存摺影本、存款往來明細、被害人乙○○匯款交易明細
    表、桃園縣政府警察局蘆竹分局南竹派出所受理詐騙通報警
    示簡便格式表、內政部警政署反詐騙案件紀錄表、桃園縣政
    府警察局蘆竹分局南竹派出所所受理刑事案件報案三聯單在
    卷可按（見偵查卷第11頁至第13頁、第15頁至第19頁），堪
    信為真實。則上開不詳詐騙集團成員指示被害人乙○○匯款
    之帳戶，雖為被告所申請開立，然該詐騙集團成員取得被告
    上海商業儲蓄銀行帳戶提款卡之原因，容有多端，除有可能
    係被告個人出借或出賣帳戶提款卡予他人使用外，亦有可能
    係該帳戶提款卡遭竊或遺失，而輾轉流入該不詳詐騙集團成
    員之手，從而，自難僅以被害人乙○○遭詐騙之款項係受指
    示匯入被告所開立之帳戶，即遽認被告確有幫助詐欺取財之
    犯行。
(三)、又將金融機構帳戶資料交付詐騙集團成員者，多會要求將存
    摺或印章一併交付，以方便帳戶使用，否則該集團詐得款項
    後卻遭他人以存摺原件方式提領，豈非徒勞無功，一無所獲
    。然查，本件上揭帳戶存摺仍由被告保管中，業據被告供陳
    在卷，並提出存摺影本附卷為證（見偵查卷第12頁至第13頁
    ），而由該存摺內頁交易明細觀之，最後一筆即為被害人乙
    ○○上揭匯款紀錄，足見其所言非虛，此與一般提供帳戶予
    他人供詐欺犯罪使用之情況顯然不符，是前開帳戶是否由被
    告提供給詐騙集團使用，已非無疑。此外，被告曾於98年6
    月29日下午5 時18分以電話方式就上開上海商業儲蓄銀行帳
    戶之提款卡辦理掛失止付，此有上海商業儲蓄銀行延平簡易
    型分行98年10月12日上延平字第09800063號函及所附之晶片
    金融卡明細查詢在卷可稽（見本院簡上字卷第18頁至第19頁
    ），而被害人乙○○係於98年6 月29日下午5 時40分許接獲
    詐騙集團來電佯稱其電視購物付款方式有誤，使被害人乙○
    ○陷於錯誤而於同日下午6 時26分許依照詐騙集團指示匯款
    16,910元至被告上揭帳戶內等情，業已認定如前，又被害人
    乙○○前開匯入被告帳戶之款項並未遭提領，且上海商業儲
    蓄銀行已於98年7 月2 日將上揭該款項匯回被害人乙○○之
    帳戶，此有上海商業儲蓄銀行延平簡易型分行98年11月10日
    上延平字第9800067 號函及匯款單附卷可稽（見本院簡上字
    卷第28頁至第30頁），則倘若被告確曾同意交付上開帳戶之
    提款卡予詐騙集團成員作為詐騙使用，應待詐騙集團成員向
    被害人施以詐騙且已提領詐騙款項得手後，始就該提款卡為
    掛失止付才是，然被害人乙○○係於98年6 月29日下午5時
    40分許始接獲詐騙集團來電，並於同日下午6 時26分許轉帳
    至被告上揭帳戶，可知被告於詐騙集團向被害人實施詐騙行
    為之前即已向上海商業儲蓄銀行辦理帳戶金融卡掛失乙節，
    堪以認定。復衡情，一般將金融機構帳戶資料出售或交付詐
    騙集團使用之情形，詐騙集團就提供金融機構帳戶者之身分
    資料應知之甚詳，是提供金融機構帳戶者為免擋人財路而使
    自身遭到不利，當不致於提供金融機構帳戶後、詐騙集團詐
    得款項前，即向金融機構為止付，而使詐騙集團費盡周章所
    詐得之款項化為烏有，然被告竟於詐騙集團向被害人實施詐
    騙前即已向銀行為提款卡之掛失，導致詐騙集團犯行自始不
    能得逞，顯見被告主觀上確實無幫助他人為詐欺取財之犯意
    ，至為灼然。
(四)、另按學理上所稱「幫助未遂」，係指幫助犯之未遂犯而言，
    因該幫助者之助力行為，對於正犯之著手實行行為或其結果
    之發生，不生助益作用，屬無效之幫助，缺乏危害性，故基
    於謙抑原則，刑法不予非難，未若刑法修正前第29條第3 項
    對教唆犯之未遂犯設有獨立處罰規定（最高法院96台上字第
    3759號判決意旨參照）。是縱寬認本件被告係將其帳戶提款
    卡及密碼交付他人使用，惟其於詐欺集團正犯著手犯罪前（
    即被害人乙○○於98年6 月29日下午5 時40接獲詐騙電話）
    ，即己意中止幫助行為（即掛失提款卡），自屬幫助之中止
    未遂，且被告中止幫助行為時，正犯尚未著手犯罪，依前開
    見解及正犯從屬性理論，被告之行為亦不成立犯罪，附此敘
    明。
五、綜上所述，本案依證人即被害人乙○○之證述、被告帳戶存
    摺影本及交易明細、被害人匯款ATM 交易明細等件，尚無從
    證明被告確有幫助詐欺取財之犯行，此外，復查無積極證據
    足資證明被告有公訴意旨所指幫助詐欺取財之犯行，本件即
    不能證明被告有該當刑法第30條第1 項、第339 條第1 項之
    幫助詐欺取財罪，自無從以該罪與被告相繩，揆諸前開法條
    規定及判例意旨，即應諭知被告無罪之判決。原審疏未審酌
    上情，遽為被告有罪之諭知，尚有未洽，被告上訴意旨指摘
    原審判決不當，為有理由，自應由本院將原審判決撤銷改判
    。本件檢察官原聲請以簡易判決處刑，惟經本院認有刑事訴
    訟法第451 條之1 第4 項但書第3 款不得為簡易判決情形，
    爰依同法第452 條規定，本院於撤銷原審判決後，改依第一
    審通常程序審理，並為被告無罪之諭知。
據上論斷，應依刑事訴訟法第452 條、第455 條之1 第1 項、第
3 項、第369 條第1 項前段、第364 條、第301 條第1 項，判決
如主文。
本案經檢察官蔡正傑到庭執行職務
中    華    民    國    98    年    12    月    8     日
                      臺灣桃園地方法院刑事第四庭
                          審判長法  官  袁雪華
                                法  官  林宜靜
                                法  官  張宇葭
以上正本證明與原本無異。
如不服本判決，應於判決送達後10日內，向本院提出上訴狀。
                                書記官  高  平
中    華    民    國    98    年    12    月    9     日


司法院資訊處製作；財團法人民間司法改革基金會備份。
